ACORDAO-COMPLETO-2339391

ACÓRDÃO 2470/2019 ATA 7/2019 - PRIMEIRA CÂMARA

VISTOS, relatados e discutidos estes autos de tomada de contas especial instaurada pela Fundação Nacional de Saúde (Funasa) , em desfavor de Manoel Albino Lopes, exPrefeito Municipal de Altamira do Maranhão, e da empresa R.M. de Oliveira Neto Engenharia - ME, em razão da impugnação parcial das despesas realizadas com os recursos do Convênio 943/2003 (Siafi 490051) tendo por objeto a execução de sistema de abastecimento de água,
ACORDAM os Ministros do Tribunal de Contas da União, reunidos em sessão da 1ª Câmara, ante as razões expostas pelo Relator, em:
9.1. afastar a responsabilidade da empresa R.M. de Oliveira Neto Engenharia - ME nestes autos;
9.2. arquivar o presente processo, com fundamento no art. 93 da Lei 8.443/1992, c/c o art. 213 do Regimento Interno do TCU e os arts. 6º, inciso I, e 19, caput, da Instrução Normativa/TCU 71/2012, sem julgamento do mérito e sem cancelamento do débito nos valores e datas de ocorrência abaixo especificados, a cujo pagamento continuará obrigado o Sr. Manoel Albino Lopes para que lhe possa ser dada quitação; 
	Valor (R$) 
	Data de ocorrência

	1.600,00
	5/9/2005

	1.500,00
	7/8/2006

	760,27
	2/10/2006

9.3. dar ciência deste Acórdão aos responsáveis e à Fundação Nacional de Saúde (Funasa) .

Tomada de contas especial instaurada em razão da impugnação parcial das despesas realizadas com os recursos de Convênio tendo por objeto a execução de sistema de abastecimento de água,

Primeira Câmara

Município de Altamira do Maranhão/MA.

3. Responsáveis: Manoel Albino Lopes (CPF XXX.823.643-XX) e R.M. de Oliveira Neto Engenharia - ME (CNPJ 05.749.323/0001-04).

13.1. Ministros presentes: Walton Alencar Rodrigues (Presidente), Bruno Dantas e Vital do Rêgo.
13.2. Ministro-Substituto convocado: Augusto Sherman Cavalcanti (Relator).
13.3. Ministro-Substituto presente: Weder de Oliveira.

AUGUSTO SHERMAN

A Secex/TCE elaborou a instrução à peça 6, reproduzida a seguir, a qual recebeu a aprovação dos dirigentes daquela unidade técnica.
“INTRODUÇÃO
	Cuidam os autos de tomada de contas especial instaurada pela Fundação Nacional de Saúde - Funasa, em desfavor do Sr. Manoel Albino Lopes (CPF XXX.823.643-XX) , exPrefeito Municipal de Altamira do Maranhão na gestão 2005-2008 e R.M de Oliveira Neto Engenharia - ME (CNPJ 05.749.323/0001-04) , em razão da impugnação parcial das despesas realizadas com os recursos recebidos através do Convênio 943/2003 - Siafi 490051 (peça 3, p. 7-16) , celebrado entre a Fundação Nacional de Saúde - Funasa e a Prefeitura Municipal de Altamira do Maranhão/MA, tendo por objeto a execução de sistema de abastecimento de água. A vigência do convênio foi de 22/12/2003 a 3/8/2006.
HISTÓRICO 
2.	Para a execução do objeto do Convênio (peça 3, p. 7-16) , foram previstos um total de R$ 164.749,53, sendo R$ 159.807,04 a cargo do concedente e R$ 4.942,49 a título de contrapartida municipal, conforme cláusulas quinta e sexta do convênio (peça 3, p. 12) .
3.	O convênio teve por objeto a ampliação de sistema de abastecimento de água já existente no município, através da construção de estação elevatória, reservatório, rede de distribuição e ligações domiciliares, conforme descrito no Plano de Trabalho (peça 2, p. 10) .
4.	A Funasa realizou as seguintes transferências para a conta do convênio (Banco do Brasil, Agência 2872-0, C/C 10.137-0) :
	Ordem Bancária (peça 5, p. 37) 
	Data da OB
	Data do crédito
	Valor

	2004OB901860 
	22/6/2004
	24/6/2004 (peça 5, p. 103) 
	R$ 63.922,04

	2004OB907545
	28/12/2004
	30/12/2004 (peça 5, p. 108) 
	R$ 47.942,50

	2005OB906525
	1/9/2005
	5/9/2005 (peça 5, p. 117) 
	R$ 47.942,50

	TOTAL
		R$ 159.807,04

5.	Por meio do Parecer Financeiro 27/2005 (peça 5, p. 5-6) , analisou-se a prestação de contas parcial (peça 4, p. 50-66) , tendo sido apontado a ausência de publicação o edital de Tomada de Preços 1/2004, a não aplicação dos recursos do convênio no mercado financeiro e ausência de aplicação da contrapartida. Elididas em parte as impropriedades pelo responsável, propôs-se a aprovação da prestação de contas parcial, conforme Parecer Financeiro 29/2005 (peça 5, p. 15-17) .
6.	A Funasa fez um acompanhamento da execução dos recursos do convênio, resultando no Relatório de Acompanhamento 14/2006 (peça 5, p. 34-40) , no qual evidenciou-se a execução física de 40,93% do total previsto, a ausência de aplicação dos recursos no mercado financeiro e a não inclusão dos recursos no orçamento municipal. 
7.	Notificado a apresentar a prestação de contas final (peça 5, p. 56-57) , o responsável encaminhou-a em 2/9/2008, conforme peça 5, p. 77-194.
8.	As obras foram visitadas pela Funasa quatro vezes, conforme Relatórios de Visita Técnica - RVT datados de 25/8/2004, 17/5/2005, 7/11/2005 e 18/11/2009 (peça 3, p. 23-24, 32, peça 4, p. 1-3, 42-46, peça 5, p. 205-207) , onde apontou-se, neste último, execução de 45,90% e as seguintes pendências:
1. A Placa da obra existiu, conforme relatórios anteriores, todavia na ocasião da visita a mesma foi retirada do local;
2. Não apresentada a Ordem de Serviço do início das obras; 
3. Não apresentado o Livro Diário de Obras com as devidas anotações das ocorrências da obra e a cópia do respectivo Termo de Abertura;
4. Foi apresentada a cópia da Anotação de Responsabilidade Técnica - ART/Crea de execução da obra, porém, a mesma deve vir acompanhada do comprovante de quitação; 
5. Foi apresentada a cópia da Anotação de Responsabilidade Técnica - ART/Crea de fiscalização por parte do Convenente, porém, a mesma deve vir acompanhada do comprovante de quitação;
6. Não apresentada a cópia da Anotação de Responsabilidade Técnica ART/Crea do geólogo responsável pela execução do poço tubular, devidamente quitada;
7. Não apresentado relatório final de execução do Poço Tubular, incluindo perfil construtivo;
8. Não apresentados Análise Físico-química e bacteriológica da água do poço tubular; 
9. Não apresentado o Novo Plano de Trabalho, contemplando todas as etapas em vigor, conforme despacho favorável à proposta apresentada para conclusão e bom funcionamento do sistema;
10. Não foi apresentado documento de posse do terreno referente ao local indicado para perfuração do poço sugerido;
11. Atualmente existe uma edificação na mesma área correspondente ao reservatório. É necessário que a prefeitura solucione o caso em questão.
9.	Através do Parecer Técnico de peça 5, p. 208, a Funasa constatou que:
	a) o percentual de execução foi de 45,90%, motivado pela não apresentação da documentação relacionada no item anterior, informando-se que o percentual poderia vir a ser alterado quando da apresentação da documentação faltante; e
	b) aparentemente não houve falhas construtivas, pois na data da visita a obra já se encontrava concluída, salvo algumas pendências.
10.	Ao analisar a prestação de contas final, a Funasa emitiu o Parecer Financeiro 27/2010 (peça 5, p. 211-212) , recomendando a notificação do responsável em razão das seguintes impropriedades, além daquelas de caráter técnico citadas no item 8:
	a) realização de saque da conta do convênio no valor de R$ 1.500,00 em 7/8/2006, sem comprovação da despesa;
	b) não comprovação das ações do PESMS, no valor de R$ 1.600,00; e
	c) não devolução do saldo do convênio, no valor de R$ 2.260,27, a ser corrigido a partir de 2/10/2006.
11.	Notificado acerca das irregularidades apontadas no Parecer Financeiro 27/2010 (peça 5, p. 211-212) por meio da Notificação 179/2010 (peça 5, p. 213-214) , efetivamente recebida em 23/2/2010 (peça 5, p. 221) , o responsável manteve-se silente.
12.	No Parecer Financeiro 15/2013 (peça 5, p. 230-231) em que a prestação de contas final foi reanalisada, propôs-se sua aprovação parcial, apurando-se um dano de R$ 88.717,98, em razão da execução parcial, de saque indevido na conta do convênio e da não aplicação dos recursos no mercado financeiro, mesma conclusão expressa no Parecer Financeiro 123/2013 (peça 5, p. 251) .
13.	O responsável foi notificado em 11/11/2013, 12/9/2014 e 24/6/2015 a ressarcir o erário (peça 5, p. 242, 255-256, 283, 297 e 305) , bem como a Prefeitura de Altamira do Maranhão (peça 5, p. 253-254) . A contratada para realização das obras, R.M de Oliveira Neto Engenharia - ME também foi notificada a ressarcir o erário (peça 5, p. 260-261, 284, 301 e 306) .
14.	O Relatório de Tomada de Contas Especial (peça 5, p. 311-315) indicou a ocorrência de prejuízo ao erário no valor de R$ 88.717,98, em razão da impugnação parcial de despesas do convênio, tendo responsabilizado solidariamente o Sr. Manoel Albino Lopes (CPF XXX.823.643-XX) , exPrefeito Municipal de Altamira do Maranhão na gestão 2005-2008 e a empresa R.M de Oliveira Neto Engenharia - ME (CNPJ 05.749.323/0001-04) .
15.	Após a emissão do Relatório de Tomada de Contas Especial (peça 5, p. 311-315) , foi emitido o Parecer Financeiro 121/2016 (peça 5, p. 340-342) , onde opinou-se pela redução do percentual de execução das obras, em razão de nova vistoria realizada pela DIESP, que apontou uma execução de apenas 30,04% das obras. Como consequência, foi emitido um novo Relatório de Tomada de Contas Especial complementar (peça 5, p. 359-365) , apurando-se as mesmas responsabilidades e novo dano ao erário no valor de R$ 109.102,39.
16.	O Relatório de Auditoria 302/2018, acompanhado dos respectivos Certificado de Auditoria, Parecer do Dirigente de Controle Interno e Pronunciamento Ministerial (peça 1, p. 9-17) concluíram pelas mesmas irregularidades e responsabilidades apontadas no Relatório de Tomada de Contas Especial da Funasa.
ANÁLISE DOS PRESSUPOSTOS DE PROCEDIBILIDADE DA IN TCU 71/2012 E CUMPRIMENTO DO Acórdão 1772/2017-TCU-Plenário
17.	Verifica-se que não houve o transcurso de mais de dez anos desde o fato gerador sem que tenha havido a notificação do responsável pela autoridade administrativa federal competente (art. 6º, inciso II, c/c art. 19 da IN TCU 71/2012, modificada pela IN TCU 76/2016) , uma vez que os recursos foram transferidos entre 24/6/2004 e 5/9/2005 e o Sr. Manoel Albino Lopes notificado sobre as irregularidades pela autoridade administrativa competente por meio da Notificação 179/2010 (peça 5, p. 213-214) , efetivamente recebida em 23/2/2010 (peça 5, p. 221) . A empresa R.M de Oliveira Neto Engenharia - ME foi notificada por meio da Notificação 505/2014 (peça 5, p. 260-261) , efetivamente recebida em 22/9/2014 (peça 5, p. 284) .
18.	Verifica-se que o valor atualizado do débito apurado (sem juros) , conforme demonstrado no Exame Técnico (item 32) , é inferior a R$ 100.000,00, na forma estabelecida nos art. 6º, inciso I, e 19 da IN TCU 71/2012, modificada pela IN TCU 76/2016.
19.	Em pesquisa realizada na base de dados do TCU, consta contra o Sr. Manoel Albino Lopes a Tomada de Contas Especial TCProcesso 003.397/2015-7.
20.	A tomada de contas especial está, assim, devidamente constituída e em condição de ser instruída. 
EXAME TÉCNICO
21.	O motivo para a instauração da Tomada de Contas Especial foi a não comprovação da boa e regular aplicação dos recursos recebidos por força do Convênio 943/2003 - Siafi 490051 (peça 3, p. 7-16) , em razão da impugnação parcial dos valores recebidos, motivada pela execução parcial do objeto, por saque indevido na conta do convênio e pela não aplicação dos recursos no mercado financeiro.
22.	Conforme consta do Relatório de Visita Técnica - RVT datado de 18/11/2009 (peça 5, p. 205-207) , as obras alcançaram execução de 45,90% do total previsto. A Funasa apontou no Parecer Técnico de peça 5, p. 208 que este percentual foi calculado levando em conta a ausência da documentação relacionada no item 8, informando que o percentual poderia vir a ser alterado quando da apresentação da documentação faltante pelo responsável
23.	A Funasa condicionou a elevação do percentual executado à entrega de documentos. No item 3 do Relatório de Tomada de Contas Especial (peça 5, p. 312) consta que ‘o motivo do baixo percentual para as obras de engenharia em epígrafe deu-se pela não apresentação dos documentos por parte do Convenente, conforme itens 5 e 6 do relatório de visita técnica. Devido à ausência de tal documentação, não há como atestar os quantitativos da planilha orçamentária que hão possam ser visualmente conferidos’. Entendeu então a Funasa que não poderia, por exemplo, verificar a profundidade do poço tubular e sua vazão, sem o relatório final de execução do poço tubular, incluindo perfil construtivo.
24.	Não é razoável o critério adotado pela Funasa para medição do percentual da obra executada. Deve-se ter em mente que a execução física de uma obra não se confunde com o atingimento dos objetivos propostos. Assim, há casos de execução física de 100% das obras, porém com alcance zero. É o caso por exemplo de se construir um sistema de abastecimento de água em local onde sabidamente há estudos informando a inexistência de aquíferos. A obra estaria 100% concluída, mas impossibilitada de gerar uma gota de água. O que se percebe no presente processo é que o percentual de execução indicado pela Funasa não representa necessariamente o percentual físico alcançado nas obras.
25.	O percentual de 45,90% apontado é inferior ao que fora executado de fato. Isso porque a Funasa resolveu, por exemplo, considerar percentual zero para as obras de captação, ante a não apresentação das análises físico-química e bacteriológica da água e do relatório de conclusão do poço tubular (peça 5, p. 207) . Assim, faz parecer que o sistema de captação não foi executado, o que não confere com a realidade, uma vez que houve 100% de sua execução. O mesmo critério foi utilizado para a medição do reservatório elevado, que teve atribuído percentual zero, em razão de algumas pendências construtivas. Somados esses dois itens representam financeiramente 54,10% do total do convênio, indevidamente não contabilizados como executados pela Funasa.
26.	Importante registrar as informações contidas no Parecer Técnico DIESP 1 (peça 5, p. 334) , de 8/8/2016, que reproduzimos a seguir:
Informamos que, nesta visita foi constatado que o sistema de abastecimento de água está em funcionamento atendendo toda população, sendo parte dela abastecida através de manobras, no entanto toda população se beneficia desta obra. Informamos também que consta do Relatório do Técnico de F.O. Filho, que o reservatório foi concluído e consta pendências de ordem construtiva que são relevantes para operalização plena da obra. Fazendo ênfase a tampa do reservatório, que embora sem ter certeza da sua montagem é de total importância para garantir a portabilidade da água, visto que esta irá impedir a entrada no interior do reservatório de animais e matérias leves, podendo alterar consideravelmente a qualidade da água que está distribuída para população.
Outro fato importante é que o reservatório foi construído em terreno sem a titularidade do mesmo, documentos este obrigatório para executar obra prevista no convênio. Diante desta pendência, e outras, iremos considerar 0% da execução física constatada do reservatório.
27.	Com atesta a própria Funasa, as obras atingiram etapa útil e alcance social, uma vez que toda a população está sendo beneficiada pelo fornecimento regular de água. Resta por executar apenas a tampa do reservatório, que consideramos materialmente irrelevante. Vale registrar ainda, que o Parecer Técnico datado de 9/12/2009 (peça 5, p. 208) , já registrava em seu item 4, a conclusão das obras quando afirma que ‘Aparentemente não houve falhas construtivas pois na ocasião desta visita técnica a obra já se encontrava concluída, salvo algumas pendências técnicas’. 
28.	Em linhas de conclusão sobre o tópico execução física, entendemos razoável considerar, ante as informações constantes das duas últimas visitas, presentes no Parecer Técnico datado de 9/12/2009 (peça 5, p. 208) e no Parecer Técnico DIESP 1, datado de 8/8/2016 (peça 5, p. 334) que as obras encontram-se efetiva e fisicamente concluídas, com percentual muito próximo de 100%, uma vez que pequenas pendências ainda restaram por executar, porém sem o condão de impedir ou obstaculizar a plena utilização do sistema de abastecimento de água pela população. Assim, entendemos afastada a irregularidade de execução parcial das obras objeto do convênio e, por conseguinte, a responsabilidade da empresa executante das obras, R.M de Oliveira Neto Engenharia - ME.
29.	Não obstante nosso entendimento pelo afastamento da irregularidade relativa à execução parcial, restam como irregulares as ocorrências indicadas nos itens 8 e 10. Com relação às indicadas no item 8, à exceção da não apresentação do documento de posse do terreno que abriga o poço tubular e o reservatório, as demais possuem caráter formal e não configuram dano ao erário. Assim, tendo em vista já se ter passado mais de 10 anos dos fatos, está prescrita a pretensão punitiva, não devendo ser realizada audiência sobre tais ocorrências.
30.	Com relação à ausência de documentação de posse do terreno que abriga o poço tubular e o reservatório, o que se observa e ficou provado no caso concreto desses autos, é que a população já se beneficia do sistema de abastecimento de água há mais de 12 anos, não sendo constatado qualquer óbice ao acesso e usufruto pela população. Percebe-se que, a despeito da ausência de documentação do terreno, o investimento realizado gerou e continua a gerar benefícios concretos à população. Assim, entendemos que não seria razoável a promoção de citação por essa irregularidade ante o tempo transcorrido, os benefícios efetivamente alcançados, a ausência de desvios de recursos públicos e a ausência de outras irregularidades materialmente relevantes no processo.
31.	Sobre as irregularidades citadas no item 10, que configuram dano ao erário, vale esclarecer que o saldo do convênio apurado de R$ 2.260,27 está incorreto, pois neste foi incluído indevidamente o saque irregular de R$ 1.500,00. O cálculo indicado na peça 5, p. 212, aponta para uma receita de R$ 162.470,72, pagamentos de R$ 160.200,00 e saque na conta de R$ 161.700,00. A diferença entre o valor total sacado e os pagamentos é justamente o valor do saque sem comprovação de despesa, no valor de R$ 1.500,00. O saldo correto do convênio deve ser a diferença entre o valor da receita e o total sacado da conta, que perfaz o valor de R$ 770,72.
32.	Corrigido o valor do saldo do convênio restam as seguintes configurações de dano ao erário:
	Irregularidade
	Data
	Valor
	Valor atualizado (1/1/2017) 

	Saque da conta do convênio sem comprovação da despesa
	7/8/2006
	1.500,00
	2.941,20

	Não comprovação das ações do PESMS
	5/9/2005
	1.600,00
	3.256,32

	Não devolução do saldo do convênio
	2/10/2006
	760,27
	1.486,86

	TOTAL
		3.860,27
	7.257,49

33.	O valor do débito atualizado é inferior ao limite mínimo estabelecido no inciso I, do art. 6º da IN TCU 71/2012.
CONCLUSÃO
34.	A partir dos elementos constantes dos autos, foi possível verificar que a irregularidades apontadas pela Funasa podem ser afastadas em razão do que foi exposto no exame técnico. Por outro lado, o valor do dano apurado pelas irregularidades citadas no item 10 encontram-se abaixo do limite normativo para arquivamento, previsto no inciso I, do art. 6º, da IN TCU 71/2012, razão pela qual, cabe propor, desde logo, o arquivamento dos autos, sem julgamento de mérito, nos termos do art. 212 do RI/TCU.
PROPOSTA DE ENCAMINHAMENTO
35.	Diante do exposto, submetem-se os autos à consideração superior, propondo-se a adoção das seguintes medidas:
	a) arquivar a presente Tomada de Contas Especial, com fundamento no art. 93 da Lei 8.443/1992, no art. 213 do RI/TCU e no art. 6º, inciso I, c/c o art. 19, caput, da IN TCU 71/2012, sem julgamento do mérito e sem cancelamento do débito no valor total original de R$ 3.860,27, a cujo pagamento continuará obrigado o Sr. Manoel Albino Lopes (CPF XXX.823.643-XX) , para que lhe possa ser dada quitação; e
	b) encaminhar cópia da deliberação que vier a ser adotada ao do Sr. Manoel Albino Lopes e à Funasa, nos termos do art. 15, inciso I, da IN TCU 71/2012.” 
2.	O MP/TCU, representado pelo Subprocurador-Geral Paulo Soares Bugarin, manifesta-se, em parecer à peça 9, de acordo com a proposta da unidade técnica.
	É o relatório.

não consta.

Subprocurador-Geral Paulo Soares Bugarin.

Tomada de contas especial. Convênio. Impugnação parcial das despesas declaradas. Débito inferior ao limite estabelecido no art. 6º, Inciso I, da IN TCU 71/2012. Arquivamento dos autos sem julgamento do mérito.

TOMADA DE CONTAS ESPECIAL (TCE)

Trata-se de tomada de contas especial instaurada pela Fundação Nacional de Saúde (Funasa) , em desfavor de Manoel Albino Lopes, ex-Prefeito Municipal de Altamira do Maranhão, e da empresa R. M. de Oliveira Neto Engenharia – ME, em razão da impugnação parcial das despesas realizadas com os recursos do Convênio 943/2003 (Siafi 490051) tendo por objeto a execução de sistema de abastecimento de água. 
2.	O ajuste foi firmado no valor total de R$ 164.749,53, sendo R$ 159.807,04 a cargo da concedente e R$ 4.942,49 a título de contrapartida municipal. A sua vigência ocorreu no período de 22/12/2003 a 3/8/2006.
3.	A obra objeto do convênio foi vistoriada pela Funasa em quatro ocasiões (peça 3, p. 23-24, 32, peça 4, p. 1-3, 42-46, peça 5, p. 205-207) . No relatório da última visita técnica foi apontada a execução física de 45,90% do objeto, em razão seguintes pendências:
	a) a placa da obra existiu, conforme relatórios anteriores, todavia na ocasião da visita a mesma foi retirada do local;
	b) não apresentada a Ordem de Serviço do início das obras; 
	c) não apresentado o Livro Diário de Obras com as devidas anotações das ocorrências da obra e a cópia do respectivo Termo de Abertura;
	d) foi apresentada a cópia da Anotação de Responsabilidade Técnica - ART/CREA de execução da obra, porém, a mesma deve vir acompanhada do comprovante de quitação; 
	e) foi apresentada a cópia da Anotação de Responsabilidade Técnica – ART/CREA de fiscalização por parte do Convenente, porém, a mesma deve vir acompanhada do comprovante de quitação;
	f) não foi apresentada a cópia da Anotação de Responsabilidade Técnica ART/CREA do geólogo responsável pela execução do poço tubular, devidamente quitada;
	g) não foi apresentado relatório final de execução do poço Tubular, incluindo perfil construtivo;
	h) não foi apresentada a análise físico-química e bacteriológica da água do poço tubular; 
	i) não foi apresentado o novo plano de trabalho, contemplando todas as etapas em vigor, conforme despacho favorável à proposta apresentada para conclusão e bom funcionamento do sistema;
	j) não foi apresentado documento de posse do terreno referente ao local indicado para perfuração do poço sugerido;
	k) atualmente existe uma edificação na mesma área correspondente ao reservatório, sendo necessário que a Prefeitura solucione o caso em questão.
4.	O parecer técnico da Funasa à peça 5, p. 208, aponta que “aparentemente não houve falhas construtivas, pois na data da visita a obra já se encontrava concluída, salvo algumas pendências”.
5.	O Parecer Financeiro 27/2010 (peça 5, p. 211-212) , recomendou a notificação do responsável em razão das seguintes impropriedades, além daquelas de caráter técnico acima mencionadas:
	a) realização de saque da conta do convênio no valor de R$ 1.500,00 em 7/8/2006, sem comprovação da despesa;
	b) não comprovação das ações do PESMS, no valor de R$ 1.600,00; e
	c) não devolução do saldo do convênio, no valor de R$ 2.260,27, a ser corrigido a partir de 2/10/2006.
6.	Ante a ausência de providências do responsável em relação às notificações (peça 5, p. 242, 255-256, 283, 297 e 305) , e também da empresa R.M de Oliveira Neto Engenharia – ME (peça 5, p. 260-261, 284, 301 e 306) , para que realizassem o ressarcimento dos recursos correspondentes à parcela não aprovada, a Funasa instaurou a presente tomada de contas especial, imputado ao gestor e à empresa contratada débito no valor de R$ 109.102,39. 
7.	Esse valor do débito decorreu de nova vistoria realizada em 08/08/2016, que apontou uma execução de apenas 30,04% das obras, conforme Parecer Técnico/DIESP nº 1 (peça 5, p. 334) .
8.	A análise realizada pela Secex-TCE, conforme instrução transcrita no relatório parte desta deliberação, avalia não ser razoável o critério adotado pela Funasa para medição do percentual da obra executada, por considerar que esse percentual é inferior ao que fora executado de fato. Aponta a unidade técnica as seguintes inconsistências na imputação de débito feita pela Funasa:
	a) considerar percentual zero para as obras de captação, ante a não apresentação das análises físico-química e bacteriológica da água e do relatório de conclusão do poço tubular, quando teria havido 100% de sua execução física;
	b) atribuição de percentual zero para a medição do reservatório elevado em razão de algumas pendências construtivas, consideradas materialmente irrelevantes;
	c) a Funasa atestou, conforme as visitas técnicas, que as obras atingiram etapa útil e alcance social, uma vez que toda a população está sendo beneficiada pelo fornecimento regular de água;
	d) o Parecer Técnico datado de 9/12/2009 (peça 5, p. 208) , já registrava em seu item 4, a conclusão das obras, quando afirma que “Aparentemente não houve falhas construtivas pois na ocasião desta visita técnica a obra já se encontrava concluída, salvo algumas pendências técnicas”.
9.	Em que pese a Secex-TCE ter considerado afastada o percentual de inexecução física apontado pela Funasa, aquela unidade técnica constatou as seguintes ocorrências ensejadoras de débito:
	a) saque da conta do convênio sem comprovação da despesa, no valor de R$ 1.500,00;
	b) não comprovação das ações do PESMS (Programa de Educação em Saúde e Mobilização Social) , previstas no plano de trabalho, no valor de R$ 1.600,00;
	c) não devolução do saldo do convênio, no valor de R$ 760,27.
10.	Ante esses fatos, a Secex-TCE propõe o afastamento da responsabilidade da empresa e o arquivamento dos autos, sem julgamento de mérito, nos termos do art. 213 do RI/TCU, tendo em vista que o débito apurado é inferior ao limite estabelecido no art. 6º, inciso I, da IN/TCU 71/2012. O Ministério Público junto ao TCU avalizou essa proposta.
11.	Acolho a proposta de encaminhamento formulada pela unidade técnica, cuja análise adoto como parte das minhas razões de decidir.
12.	Com efeito, os elementos constantes dos autos, especialmente aqueles decorrentes das constatações acerca da execução das obras, conforme as inspeções in loco realizadas por técnicos da Funasa em várias oportunidades, dão conta da execução da totalidade das obras previstas, restando apenas algumas pendências que, todavia, não teriam comprometido o alcance social esperado, tendo em vista as constatações de que as obras proporcionaram o fornecimento de água à população, conforme o objetivo do convênio.
13.	Quanto às principais pendências apontadas, entendo pertinente tecer algumas considerações.
14.	No tocante aos aspectos construtivos, foram apontadas no relatório de visita técnica à peça 5, p. 205-207, as seguintes pendências em relação ao reservatório:
	a) tampa de acesso na laje superior do reservatório, para limpeza e manutenção;
	b) letreiro em tinta à base de óleo;
	c) escada de ferro interna com proteção em PVC;
	d) instalação de para-raios com sinalização luminosa;
	e) caixa de proteção em alvenaria de tijolos cerâmicos para válvulas e registros DN 75.
15.	Da relação acima, verifica-se tratar de itens acessórios, cuja não realização não impede o funcionamento do reservatório de água. Assim, concordo que foi indevida a atribuição, pela Funasa, de percentual zero de execução do reservatório de água. Poder-se-ia cogitar da quantificação dos custos desses itens para efeito de responsabilização. Entretanto, o plano de trabalho constante dos autos (peça 2, p. 9-16) não contém detalhamento suficiente para a quantificação do valor de nenhum desses componentes. Por outro lado, considerando tratar-se de itens de baixo custo, bem como o tempo transcorrido, entendo improdutiva, ante o princípio da economia processual, a apuração desses valores neste momento. 
16.	Quanto à execução do poço tubular, apesar de o mesmo encontrar-se construído e em funcionamento, a Funasa atribuiu-lhe zero por cento de execução em razão da não apresentação das análises físico-química e bacteriológica da água e do relatório final de execução desse poço. Ocorre que não há nos autos notícia acerca da eventual má qualidade da água extraída do poço. Pelo contrário, as informações apresentadas pela Funasa dão conta que o sistema implantado está beneficiando a população. Ademais, não consta do termo de convênio a obrigação de o convenente apresentar essas análises e relatórios como condição de aprovação da prestação de contas.
17.	Por fim, quanto à não apresentação do documento de posse do terreno referente ao local de perfuração do poço e de instalação do reservatório, acolho o posicionamento da unidade técnica, no sentido de que a população já se beneficia do sistema de abastecimento de água há mais de doze anos, não sendo constatado qualquer óbice ao acesso e usufruto pela população, o que indica que a mencionada pendência não impede a utilização do sistema instalado. Por outro lado, apesar de não haver comprovação da posse dos mencionados terrenos por parte do município, não há também qualquer indicação de que sejam de propriedade de terceiros. Portanto, considero também desnecessário o aprofundamento dessa questão.
18.	Com relação às demais ocorrências apontadas no item 3 acima, tratam-se de falhas de natureza formal, não ensejadoras de apuração no âmbito de processo de tomada de contas especial.
19.	Pelas razões expostas, considerando afastadas ou relevadas as pendências quanto à execução física do objeto do convênio, e não tendo sido apontadas irregularidades quanto à execução financeira, resta então apenas o débito apurado pela unidade técnica, no valor histórico de R$ 3.860,27. Como o valor atualizado desse débito é bastante inferior ao limite estabelecido na IN/TCU 71/2012, abaixo do qual dispensa-se a instauração de tomada de contas especial, considero que o presente processo está em condições de ser arquivado, em observância ao disposto no art. 19, caput, da mesma norma.
	Ante o exposto, manifesto-me por que o Tribunal aprove o acórdão que ora submeto à apreciação deste Colegiado.
TCU, Sala das Sessões Ministro Luciano Brandão Alves de Souza, em 19 de março de 2019.
AUGUSTO SHERMAN CAVALCANTI 
Relator